【裁判字號】    97,台上,601
【裁判日期】    970327
【裁判案由】    確認所有權存在等
【裁判全文】
最高法院民事判決              九十七年度台上字第六０一號
上  訴  人  甲○○
訴訟代理人  姜鈺君律師
被 上訴 人  乙○○
上列當事人間請求確認所有權存在等事件，上訴人對於中華民國
九十六年十月三十日台灣高等法院第二審判決（九十五年度上字
第一０七四號），提起上訴，本院判決如下：
    主  文
原判決廢棄，發回台灣高等法院。
    理  由
本件上訴人主張：坐落台北縣三峽鎮○○段坪林小段六一之一號
土地應有部分二分之一及其地上建物即門牌號碼台北縣三峽鎮○
○路三五六號（原門牌號碼為溪東路二一三之三號【舊門牌為三
六號】房屋（下稱系爭房地），原係被上訴人之被繼承人劉彬臨
所有，其生前因債務而經訴外人即債權人黃政雄聲請台灣台北地
方法院（下稱台北地院）以五十九年度民執壬字第六一四一號強
制執行事件查封拍賣，伊以新台幣（下同）九萬五千五百元拍定
，而訴外人李章華、劉漢水主張優先承買權，惟逾限未繳拍賣價
金，台北地院竟未通知伊繳交價金，即再行拍賣，由訴外人劉清
泉得標，伊知悉上情，依法聲明異議，與劉清泉纏訟多年，至民
國六十五年間始告確定，由伊拍定取得，伊繳足價金後，台北地
院發給不動產權利移轉證書，並函請地政機關塗銷查封登記，註
記伊為得標人，嗣伊持該權利移轉證書向地政機關辦理所有權移
轉登記，申報繳納房地契稅，而登記機關因故未完成登記，惟依
強制執行法第九十八條第一項前段之規定，伊自領得該權利移轉
證書時，即取得系爭房地之所有權，則劉彬臨就系爭房地之所有
權即已喪失，被上訴人自無繼承權利，竟阻止伊補辦不動產所有
權登記，並擅自在該房地上增建二、三樓及鐵皮屋。被上訴人既
否認伊取得系爭房地之所有權，該事實存否已不明確，對伊之權
益影響甚巨，自有提起確認之訴必要等情，爰求為(一)確認伊就系
爭房地所有權存在。(二)命被上訴人將系爭房屋上增建二、三樓及
鐵皮屋拆除，並將系爭房屋及所占用（如台北縣樹林地政事務所
土地複丈成果圖所示編號A、B、C、D部分）土地遷讓交還伊之判
決。
被上訴人則以：上訴人迄未提出台北地院發給不動產權利移轉證
書，亦未執權利移轉證書至稅捐稽徵處完稅，其提出之土地登記
簿謄本、契稅繳納通知單及法院民事裁定，均無從證明確為拍定
人，領得權利移轉證書，或為系爭房地之所有權人。縱認上訴人
為系爭房地之所有權人，該土地尚有其他共有人，上訴人請求向
自己返還，亦無理由。再系爭房屋之二、三樓係訴外人劉淵源所
建，伊並無事實上處分權，上訴人請求伊拆除該建物，即屬無理
。況上訴人之物上請求權已罹於十五年時效而消滅，其提起本件
確認之訴，亦無確認之利益等語，資為抗辯。
原審維持第一審所為上訴人敗訴之判決，駁回其上訴，無非以：
上訴人主張之事實，固提出系爭土地登記謄本、舊有土地謄本、
房地契稅單、存證信函各乙件及最高法院民事裁定二件、台灣高
等法院民事裁定乙件等（均影本）為證，惟查上訴人既自承系爭
房地之不動產權利移轉證明書因故遺失，無法提出以資證明，則
其是否確領得系爭房地之權利移轉證明書，即屬可疑。且衡諸一
般常情，得標人取得法院發給之權利移轉證明書後，理應迅速辦
妥物權之登記，若因故遺失，亦會及時發現，而上訴人卻於事隔
拍定三十年後，始主張因權利移轉證明書遺失，而提出本件訴訟
，實不符一般社會常情，殊難置信。又依台北地院民事執行處九
十五年八月十五日北院錦五九執壬字第六一四一號函略稱：「該
院五十九年度執字第六一四一號、六十五年度執壬字第二七００
號民事執行卷宗已屆保存期限，業經銷毀。……。又六十五年時
之強制執行程序，是否於買受人繳清價金後，執行法院即應發給
權利移轉證書，並通知地政機關塗銷查封登記之流程，該院亦不
清楚。而依據原告（即上訴人）提出之土地登記簿之記載，無從
認定該院實際上是否已發給甲○○（即上訴人）權利移轉證明書
。……該院無法依同份土地登記簿主登記次序壹備考上之記載判
斷系爭房屋是否與系爭土地一併付拍賣，及是否均由甲○○（即
上訴人）買得，亦無法提供得標人之年籍資料」等語，故無從憑
系爭土地登記謄本及舊有土地謄本以判斷，上訴人是否確領得系
爭土地之權利移轉證明書。再查，台北縣樹林地政事務所九十四
年十二月十五日北縣樹地登字第０九四００一五四六一號函略稱
：「系爭不動產六十五年間因拍賣強制執行程序終結，拍定人迄
未申辦拍賣移轉登記，地籍資料備註欄僅註記得標人：甲○○持
份二分之一，無出生日期、身份證統一編號、住所等資料，該所
無法確認拍定人之權利歸屬」；證人即該地政事務所承辦人趙淑
燕亦證稱「系爭土地之地籍資料上雖有拍定人甲○○之記載，惟
沒有不動產權利移轉證書，故無法認定甲○○（即上訴人）之詳
細資料」等語，亦無從單憑系爭土地登記謄本上其他登記事項上
記載：拍定人甲○○之字樣，即認定上訴人為系爭土地之真正拍
定人。又台北縣政府稅捐稽徵處九十六年七月四日北稅房字第０
九六００八三二七八號函說明欄載明：「本案甲○○六十五年契
稅繳納通知書影本僅為通知繳納稅捐之依據，並不能作為所有權
歸屬之認定」；台北縣三峽鎮公所九十六年六月二十八日北縣峽
財字第０九六００一六三三三號函敘明：「納稅義務人甲○○六
十五年契稅代徵案，依台北縣鄉鎮市公所檔案分類及保存年限規
定，契稅案件保存年限為十年，該案已銷毀，無從查對」各等語
以觀，上訴人所提出之房、地契稅繳納通知及土地登記謄本上拍
定人甲○○之記載，仍不足以認定其已繳足價金，而取得系爭土
地之權利移轉證書。又查，強制執行法於二十九年一月十九日國
民政府公布，歷經三十四年五月十六日第一次修正公布，三十七
年十二月三十一日總統令第二次修正公布、六十四年四月二十二
日總統令修正公布，上訴人係於六十年一月二十三日向台北地院
拍賣得標系爭房地，而辦理強制執行案件應行注意事項於六十九
年十月二十一日始由司法院函發布施行，上開法令既未明定塗銷
查封登記應以發給權利移轉證書為前提，則台北地院函示「六十
五年時之強制執行程序，是否亦為於買受人繳清價金後，執行法
院即應發給權利移轉證書，並通知地政機關塗銷查封登記之流程
，該院亦不清楚」等語，應屬實在。再者，上訴人提出之房地契
稅繳納通知書上並未記載拍賣執行案號或執行標的物，無法證明
該通知書為系爭房地拍定之契稅繳納通知；且非完稅單據，亦無
法證明已完成買賣繳交契稅，自不能作為系爭房地拍定之契稅單
。況房屋稅籍之設立，僅屬稽徵機關核課房屋稅之依據，不能與
所有權之歸屬混為一談，自無從僅憑契稅繳納通知書上記載之納
稅義務人為上訴人，即推斷系爭房屋為其所有。至於上開民事裁
定中上訴人之主張為：「債務人劉彬臨所有之房屋及基地（即系
爭房地），於六十年一月二十三日第一次拍賣時，原已由伊得標
，惟因第三人李章華、劉漢水聲請優先承購，故經執行法院通知
渠等依期限按拍定價格承買，嗣渠等棄權不顧，此時執行法院應
通知伊繳款而不通知，率於六十年四月三十日再度拍賣，並由相
對人得標拍定，即屬損伊之權利」等語，足見上訴人拍定後並未
繳清價金，嗣因有人主張優先承買權而涉訟，上訴人始終未舉證
明其於上開訟爭獲勝訴後曾繳清價金。此外，上訴人若遺失權利
移轉證書，又何以亦遺失繳交契稅之收據，而獨留存契稅繳納通
知書？此豈事理之常？系爭房地雖經上訴人拍定，惟其並未繳清
價金，自無取得權利移轉證書之可能。至上開舊地藉謄本上其他
登記事項：「拍定人甲○○」之記載，僅當時執行法院通知地政
事務所所為，無從考查其是否符合當時作業流程，尚不足以證明
上訴人已繳清價金或已取得權利移轉證書。況上訴人亦無法說明
其遺失權利移轉證書，竟多年未聲請補發之理由，自難認其主張
為真實。上訴人雖聲請傳訊黃政雄以證明其已繳清價金，惟未陳
報該證人之住址，自無從傳訊，且其所述尚不足認與本件待證事
實有必要關聯，核無傳證之必要。上訴人既不能舉證證明其已經
由法院強制執行程序領得系爭房地之不動產權利移轉證明書，則
其訴請確認伊為系爭房地之所有權人，並依所有權之法律關係，
請求被上訴人拆除系爭土地上增建二、三樓及鐵皮屋，將該房地
遷讓返還伊，即屬無據，不應准許等詞，為其判斷之基礎。
按六十二年八月二十一日修正契稅條例第十一條規定：「依法領
買或標購公產及向法院標購拍賣之不動產者，仍應申報繳納契稅
。」、第十六條第一項規定：「納稅義務人應於不動產買賣、承
典、交換、贈與、分割契約成立之日起，或因占有而依法申請為
所有人之日起三十日內，填具契稅申報書表，檢同產權契約書狀
憑證，向當地主管稽徵機關申報契稅。」、第十八條第一項規定
；「主管稽徵機關收到納稅義務人契稅申報案件，應於十五日內
審查完竣，查定應納稅額，發單通知納稅義務人依限繳納。」（
見原審卷第八七頁、第八八頁），準此，法院拍賣不動產之拍定
人，負有在一定期限內申報繳納契稅之義務，且於申報時，須檢
附執行法院發給之憑證向當地主管稽徵機關為之。查本件上訴人
於六十一年一月二十三日向執行法院（即台北地院）拍賣債務人
劉彬臨所有坐落台北縣三峽鎮○○段坪林小段六一之一地號建
地持分二分之一，及同所地上建物溪東路二一三之三號（舊門牌
為三六號）加強磚造住宅一棟（即系爭房地），以九萬五千五百
元得標（見原審【即台北地院】五十九年度民執字第六一四一號
執行卷第六一頁至第六二頁）等情，有台灣高等法院六十三年度
抗更(一)字第一０號民事裁定理由欄所載內容可稽（見原審卷第二
一六頁），而上訴人提出台北縣稅捐稽徵處出具納稅義務人「甲
○○」（即上訴人）六十五年契稅繳納通知書二紙，備考欄上分
別記載「不動產類別：房屋、契別：法院拍賣、立契日期：六十
五年三月二十六日、契價：八萬三千五百元」、「不動產類別：
旱地、契別：法院拍賣、立契日期：六十五年三月二十六日、契
價：一萬二千元」（見原審卷第二二四頁、第二二五頁），則上
訴人係以執行法院拍賣房屋及土地標得總價為九萬五千五百元申
報契稅，核與上開民事裁定所載上訴人參與執行法院拍賣系爭房
地得標之金額相符（按上訴人所述其與劉清泉間就系爭房地強制
執行聲明異議事件，於六十五年間獲勝訴確定）。上訴人經法院
拍賣標得系爭房地，依法向稅捐稽徵處申報契稅時，依上規定，
須填具契稅申報書表，並檢同產權契約書狀憑證，而該產權契約
書狀憑證究竟為何？且上訴人主張證人黃政雄為台北地院五十九
年度民執壬字第六一四一號強制執行事件之債權人，該證人之債
權已受清償之事實，可證明伊確已繳足拍賣價金云云，聲請傳訊
黃政雄為證（見原審卷第七八頁）；又稱台北縣政府警察局電腦
資訊完備，可查出黃政雄之住址，請函向該局查尋云云（見原審
卷第九一頁），倘該強制執行之債權人黃政雄之債權已受清償，
且執行法院發給產權移轉憑證，上訴人持之向稅捐稽徵處申報契
稅，能否謂上訴人尚未取得系爭房地之所有權？即非無疑。原審
就此均未詳查深究，遽以上開理由，為上訴人敗訴之判決，已嫌
未盡調查之能事，亦有判決不備理由之違法。次按當事人之一造
主張之事實，他造對之曾於訴訟外為承認，該當事人雖仍不免其
舉證責任，惟他造當事人所為訴訟外承認之事實，並未被排除其
證據能力，法院仍應依調查證據之程序使當事人為辯論，而作為
自由心證判斷事實真偽之資料。查上訴人主張：被上訴人曾對上
訴人提起返還代墊款訴訟，起訴狀中自承系爭房地屬被上訴人之
父劉彬臨所有，遭法院查封拍賣，上訴人於六十五年初得標拍定
，買受該不動產，被上訴人雖登記為所有人，但無所有權。上訴
人才是真正所有權人等事實，已提出被上訴人九十一年八月八日
之起訴狀（影本）為證（見原審卷第一七六頁、第一八六頁至第
一八九頁）。原審未經調查該起訴書狀所載與事實是否相符，亦
未說明不予調查之理由，自有可議。上訴論旨，指摘原判決不當
，求予廢棄，非無理由。
據上論結，本件上訴為有理由。依民事訴訟法第四百七十七條第
一項、第四百七十八條第二項，判決如主文。
中    華    民    國  九十七  年    三    月  二十七  日
                      最高法院民事第五庭
                          審判長法官  劉  延  村
                                法官  許  澍  林
                                法官  黃  秀  得
                                法官  李  寶  堂
                                法官  童  有  德
      本件正本證明與原本無異
                                      書  記  官
中    華    民    國  九十七  年    四    月   十一   日
                                                 w


司法院資訊處製作；財團法人民間司法改革基金會備份。
